台灣高等法院臺中分院民事判決　九十年度家上字第一五七號
　　　上　訴　人　甲○○
　　　被　上訴人　乙○○
右當事人間請求返還信託物事件，上訴人對於中華民國九十年九月二十四日臺灣彰化
地方法院九十年度訴字第六七八號第一審判決提起上訴，本院判決如左：
    主 　   文
原判決除確定部分外廢棄。
右開廢棄部分，被上訴人在第一審之訴及追加之訴均駁回。
第一（除確定部分外）、二審訴訟費用由被上訴人負擔。
    事實及理由
一、程序方面：
    按當事人在第二審為訴之追加，非經他造同意不得為之，固為民事訴訟法第四百
    四十三條第一項（現為四百四十六條第一項）所規定，但依同法第四百六十條（
    現為四百六十三條）準用第二百五十五條第二項之規定，他造於此項訴之追加無
    異議而為本案之言詞辯論者，即應視為同意追加，最高法院二十九年上字第三五
    九號著有判例。查本件被上訴人於原審聲明，求為判決：「上訴人應將坐落彰化
    縣福興鄉○○段第一０六一地號、地目田、面積０．一七二二公頃土地之應有部
    分一千七百二十二分之一千一百，移轉登記為被上訴人所有」。並以信託法律關
    係為訴訟標的，有該原審卷可按。嗣於第二審辯論庭追加備位訴訟標的，即以兩
    造書立之切結書（下述之）約定以贈與為原因，請求履行移轉登記請求權為訴訟
    標的，有該筆錄可按（見本院卷第一００頁），且上訴人無異議而為本案之言詞
    辯論（見本院卷第一００頁），揆諸首開說明，被上訴人追加之備位訴訟標的，
    於法並無不合，應予准許，合先明。
二、被上訴人起訴主張：兩造原為兄弟關係，雙方於民國（下同）七十四年五月八日
    訂有信託契約即切結書（下簡稱系爭切結書），約定兩造之父曾田於七十年二月
    十八日死亡後，所遺留於彰化縣福興鄉○○段第一０六一地號，地目田，面積０
    ．一七二二公頃土地（下簡稱系爭土地），由被上訴人取得其中０．一一００公
    頃，上訴人取得其中０．０六二二公頃，而被上訴人所取得部分，則信託登記於
    上訴人名下。今被上訴人終止雙方信託關係，依信託法律關係，請求上訴人返還
    系爭土地並將所有權移轉登記予被上訴人；並於第二審追加備位訴訟標的，即依
　　切結書之約定，以贈與為原因，請求履行移轉登記請求權等語。上訴人則以：兩
　　造之父曾田於七十年二月十八日死亡，其繼承人除兩造外，尚有訴外人曾杉、曾
　　財護共計兄弟四人（其餘繼承人即配偶曾陳月娥、長女許曾玉子、次女曾玉梅等
　　，均拋棄繼承，），嗣於七十一年四月六日協議分割遺產時，因被上訴人不願分
　　擔被繼承人曾田所遺債務，除同意共同分得彰化縣新生段第一０九二地號之建地
　　外，其餘坐落同段一０六一、一０六二、一０六三、一０九０土地即分歸其他兄
　　弟取得（詳見附表）。至上訴人雖亦未分擔債務，但為顧及上訴人當時方才退伍
　　尚未結婚，因此同意上訴人無庸分擔債務而分割遺產，上訴人因而分得系爭一０
　　六一號土地。惟被上訴人嗣後反悔，每以上訴人同未分擔債務卻分得較多遺產殊
　　不公平為由，一再強求上訴人應出讓部分繼承所得土地予伊，上訴人不堪其擾，
　　乃於七十四年五月八日應被上訴人要求書立切結書，同意被上訴人按繼分取得其
　　中０．一一００公頃，是被上訴人於協議分割遺產之初，自始即未受分配系爭土
　　地，從而亦無被上訴人將其對系爭土地之應繼分信託登記予上訴人之情事，衡情
　　該切結書之性質應屬贈與契約。縱或認有信託登記，亦屬兩造間之通謀虛偽意思
　　表示，依法仍屬無效；再縱令該切結書屬贈與契約，亦罹於時效而消滅等語置辯
　　。
三、本件原審對於被上訴人之請求，判決被上訴人部分勝訴（即上訴人應將其所有坐
    落彰化縣福興鄉○○段第一０六一地號、地目田、面積０．一七二二公頃土地之
    應有部分一千七百二十二分之一千一百，移轉登記為被上訴人所有），而駁回其
    假執行之聲請，上訴人就其敗訴部分聲明不服，求為廢棄原判決，並駁回被上訴
    人在第一審之訴；被上訴人則求為判決駁回上訴。另被上訴人就原審駁回其假執
    行之聲請部分，並未上訴而告確定。
四、查本件兩造之父曾田於七十年二月十八日死亡，其遺留之坐落彰化縣福與鄉○○
    段第一０六一、一０六二、一０六三、一０六四、一０九０、一０九二地號土地
    ，經其等兄弟四人即乙○○、曾杉、曾財護、甲○○於七十一年四月六日訂立遺
    產分割契約書（分割情形詳如附表），並各自辦理繼承分割登記在案，嗣於七十
    四年五月八日兩造就系爭一０六一號土地訂立切結書等情，此有繼承系統表、戶
    籍謄本、遺產分割契約書、切結書、土地登記簿謄本、地籍圖等在卷可證（見原
    審卷八至十七頁三九、四０頁，本院卷五一至五八頁），復為兩造所不爭執，自
    堪信為真實。
五、次查本件被上訴人主張系爭切結書即系爭一０六一號土地之信託契約書，但為上
    訴人否認，並辯稱縱屬信託契約，亦為兩造通謀虛偽意思表示而作成，亦屬無效
    等語。是本件首應審究者，乃系爭切結書之法律關係，及是否通謀虛偽意思表作
    成，並依舉證責任之分配原則，由被上訴人負舉證之責，茲分述如下：
　(一)按當事人主張有利於己之事實，就其事實有舉證之責任，民事訴訟法第二百七十
    七條本文規定甚明。次按解釋契約，固須探求當事人立約時之真意，不能拘泥於
    契約之文字，但契約文字業已表示當事人真意，無須別事探求者，即不得反捨契
    約文字而更為曲解，最高法院著有十七年度上字第一一一八號判例。又按所謂信
    託行為，係指委託人授與受託人超過經濟目的之權利，而僅許可其於經濟目的範
    圍內行使權利之法律行為而言，就外部關係言，受託人固有行使超過委託人所授
    與之權利，就委託人與受託人之內部關係言，受託人仍應受委託人所授與權利範
    圍之限制。信託關係係因委託人信賴受託人代其行使權利而成立。應認委託人有
    隨時終止信託契約之權利，最高法院六十六年台再字第四二號著有判例。查系爭
    切結書之內容為：「立切結書人雙方乙○○、甲○○同意將甲○○名義，曾已民
    國七十年二月十八日家父曾田繼承登記，以甲○○名義土地坐落福興新生段第壹
    零陸壹地號，田，地積零點壹柒公頃全部中，實依兄弟繼分分為乙○○取得
    其全部中零點壹壹零零公頃、甲○○取得其全部中零點零陸公頃同意取得繼
    分，並將來如有兄弟之間以持分贈與或其他買賣移轉所有權登記之時，不得籍口
    刁難，應予於協助之情，表現完成妥善之權利義務存在，不得異議及放棄先訴抗
    辯權。雙方恐今后無憑，特立此書，各執乙份為據。立切結書人乙○○、甲○○
    。中華民國七十四年五月八日」，有該切結書可按（見原審卷第十二、四二頁）
    。次查該據系爭切結書文句，僅約定甲○○名義之系爭一０六一號土地，其中０
    ．一一００公頃同意由乙○○取得，並將來以分贈與或其他買賣移轉所有權登記
    時，甲○○不得籍口刁，要屬贈與契約，且並無明定乙○○將系爭一０六一號土
    地信託登記予甲○○名下文句。再據上開遺產分割契約書載明，系爭一０六一號
    土地分歸甲○○所有，並於七十一年十一月二十九日辦理分割繼承登記在案，有
    該遺產分割契約書、土地登記謄本在卷可按（見本院卷第四四、五七、五八頁）
    ，已如前述，換言之，系爭切結書於七十四年五月八日訂立時，系爭一０六一號
    土地，早歸甲○○所有，自無乙○○再信託登記予甲○○之餘地。再據系爭切結
    書書立者證人潘鑫於本院結證證稱：（法官問為何寫系爭切結書）上訴人及被上
    訴人一起來找我，要我代寫切結書的目的，是要將系爭一○六一號土地（本來是
    登記在甲○○名下），分給曾清耍。．．．切結書中「‧‧‧並將來如有兄弟之
    間以持分贈與或其他買賣所有權登記時不得藉口刁難‧‧‧」，的意思是：若該
    筆土地將來曾清耍要出售或贈與他人，甲○○不得反對，要配合辦理。．．．．
    （被上訴人訴訟代理人請求直接訊問證人。問證人兩造來找你時，有無談到系爭
    土地的來源。），兩造說系爭土地的來源是兩造的父親留下來的。為何要分給曾
    清耍，我不知道等語在卷（見本院第八五頁），益證系爭切結書乃有關系爭一０
    六一號土地之贈與契約，而非信託契約至明。再上訴人雖辯稱系爭切結書乃兩造
    通謀虛偽意思表示而作成，亦屬無效云云，但為被上訴人所否認，且潘鑫證稱，
    切結書寫完之後，我有給兩造看並解釋給兩造聽，請兩造簽名蓋章等詞在卷（見
    原審卷第八四頁），顯見系爭切結書並非兩造通謀虛偽意思表示而作成，應屬有
    效。
  (二)又查證人曾財護雖於原審證稱：．．．．．．原告（按即被上訴人，下稱被上訴
    人）那份（指系爭一０六一號土地）是登記在被告（按即上訴人，下稱上訴人）
    名下，不是如證人曾杉所說原告（按即被上訴人）不願意負擔債務，那一份由證
    人曾杉代為處理後，登記給上訴人云云（見原審卷第七三頁）。惟查曾財護證詞
    非但與證人曾杉所證稱：伊等父親過世有負債幾十萬元，因被上訴人不負擔債務
    ，所以也沒有將田地（查系爭一０六一號土地地目屬田）分給被上訴人，而債務
    由伊負擔，將原要分給被上訴人的那份由伊取得，但因上訴人年紀尚輕，所以伊
    就將那份登記給上訴人．．．．當時是將遺產分為五份，兄弟各一份，另一份留
    給上訴人結婚之用，因被上訴人不負債務改由伊負擔後，由伊取得被上訴人分得
    的那份，伊再將該份給上訴人等語（見原審卷第五九頁）。及證人曾玉子（按即
    被上訴人胞姊）所證：伊有聽到曾杉跟被上訴人說父親已死，田地要分一分，問
    他要不要田地（查系爭一０六一號土地地目屬田），被上訴人說不要田地，也不
    要負債，曾杉就說如果不要就把印鑑證明蓋出來，並將被上訴人不要的那份作為
    上訴人結婚之用等語（見原審卷第六十頁）迥異，且曾財護自承兩造書立系爭切
    結書之情形，伊不並知情等語（見原審卷第七三頁），加以上開切結書之文句觀
    之，曾財護之證詞，自不足為被上訴人有利證據。
  (三)綜上，系爭切結書乃就系爭一０六一號土地之贈興契約，並非信託契約，被上訴
    人主張係信託契約云云，顯不足取。
六、按請求權，因十五年間不行使而消滅。又按消滅時效，自請求權可行使時起算民
    法第一百二十五條前段、一百二十八條分別定有明文。查系爭切結書乃就系爭一
    ０六一號土地之贈興契約，已如前述，且訂約日期為七十四年五月八日，有該切
    結書可按，算至八十九年五月八日已屆滿十五年，而被上訴人遲至九十年六月二
    十六日始起訴請求移轉系爭一０六一號土地，亦有被上訴人起訴狀日期戳可佐（
    見原審卷第三頁），顯已逾十五年之時效期間。故被上訴人雖備位主張依該切結
    書之贈與法律關係請求，然上訴人以時效抗辯，而該切結書之請求權，確已罹於
    時效而消滅，是被上訴人此備位主張亦無理由。
七、綜上所述，上訴人抗辯兩造就系爭一０六一號土地並無信託契約存在，又縱令有
    贈與契約，亦因時效消滅，自屬可信，被上訴人主張兩造有信託契約關係或贈與
    契約關係，均不足採。從而，被上訴人先位主張信託契約關係及備位主張贈與契
    約關係，訴請移轉系爭一０六一號土地所有登記均無理由，不應准許。（至其假
    執行之聲請，業經原審駁回確定在案）。原審判命上訴人將系爭一０六一號土地
    應有部分部分一千七百二十二分之一千一百，移轉登記為被上訴人所有，自有未
    洽。上訴意旨指摘原判決不當（假執行判決除外），求予廢棄改判，為有理由。
    自應由本院予以廢棄改判，如主文第二項所示。
八、本件事證已臻明確，兩造其餘攻擊或防禦方法及所提證據，均與本院心證之形成
    及判決結果，不生影響，爰不一一再加以論述，併此明．
九、據上論結，本件上訴為有理由，依民事訴訟法第四百五十條、第七十八條，判決
    如主文。
中　　　華　　　民　　　國　　九十一　　年　　　六　　　月　　 十九　　 日
~B1民事第六庭審判長法　官　吳火川
~B2　　　　　　　　法　官　饒鴻鵬
~B3　　　　　　　　法　官　陳繼先
右為正本係照原本作成。
如對本判決上訴，須於收受判決送達後二十日內向本院提出上訴書狀，其未表明上訴
理由者，應於提出上訴後二十日內向本院提出上訴理由書（須按他造人數附具繕本）
，並繳納送達用雙掛號郵票拾份（每份參拾肆元）。
上訴時應提出委任律師或具有律師資格之人之委任狀；委任有律師資格者，另應附具
律師及格證書及釋明委任人與受任人有民事訴訟法第四百六十六條之一第一項但書或
第二項（詳附註）所定關係之釋明文書影本。
~B 　 　　　　　　書記官　 劉建智
中　　　華　　　民　　　國　　九十一　　年　　　六　　　月　　 二十　　 日
附註：
民事訴訟法第四百六十六條之一（第一項、第二項）
對於第二審判決上訴，上訴人應委任律師為訴訟代理人。但上訴人或其法定代理人具
有律師資格者，不在此限。
上訴人之配偶、三親等內之血親、二親等內之姻親，或上訴人為法人、中央或地方機
關時，其所屬專任人員具有律師資格並經法院認為適當者，亦得為第三審訴訟代理人
。
                                                                        Ｈ
